【裁判字號】    98,重訴,157
【裁判日期】    980826
【裁判案由】    塗銷最高限額抵押權登記
【裁判全文】
臺灣板橋地方法院民事判決             98年度重訴字第157號
原      告  鎰昇工業股份有限公司
法定代理人  甲○○
訴訟代理人  曾郁智律師
被      告  乙○○
                      之6
訴訟代理人  丙○○
                      之6
上列當事人間請求塗銷最高限額抵押權登記事件，經本院於民國
98年8月6日言詞辯論終結，判決如下：
    主  文
被告應將坐落臺北縣三重市○○段一二四七-五地號土地及同段
五七四三建號之建物，即門牌號碼臺北縣三重市○○街一０八巷
四十六弄七號房屋於民國八十二年二月四日以臺北縣三重地政事
務所重登字第００三八０四號收件所設定擔保債權本金最高限額
新臺幣捌佰萬元之抵押權登記予以塗銷。
訴訟費用由被告負擔。
    事實及理由
一、原告主張：原告前向被告多次借款，故將坐落臺北縣三重市
    ○○段1247-5地號土地及同段7543建號之建物設定最高限額
    新臺幣（下同）800 萬元之抵押權（下稱系爭抵押權）予被
    告。嗣兩造於93年12月1 日匯算並簽訂協議書，總結原告尚
    欠被告1,634 萬8,438 元，並約定原告還清債務後，被告即
    應無條件將系爭抵押權設定塗銷。原告已於97年12月1 日將
    全部債務清償完畢，兩造間已確定再無任何債權債務關係存
    在，依上開協議書約定，被告自應將系爭抵押權登記塗銷。
    被告另主張之70年及71年債務，業已罹於時效消滅，88年及
    90年2 筆債務則已包含在上開協議書之範圍內等語。為此提
    起本件訴訟，並聲明：如主文所示。
二、被告則以：協議書之金額原告雖均已清償，然原告另積欠被
    告70年、71年之債務8 筆及88年、90年之債務各1 筆，共計
    12筆金額合計208 萬3,184 元尚未清償，且系爭抵押權存續
    期間至112 年2 月2 日才屆滿，原告尚不得請求塗銷抵押權
    等語，資為抗辯。並聲明：原告之訴駁回。
三、兩造不爭執之事實：原告前因多次向被告借款，故設定系爭
    抵押權予被告，兩造嗣於93年12月1 日匯算，並簽訂協議書
    ，總結原告尚欠被告1,634 萬8,438 元，約定於原告還清債
    務後，被告即應無條件將系爭抵押權設定塗銷，及協議書之
    金額，原告已於97年12月1 日清償完畢等情，業據原告提出
    協議書1 件、被告簽收票據之證明6 件及最後餘欠624 萬元
    之清償票據影本2 件為證，且被告亦自認協議書之金額原告
    業已清償完畢之事實，堪信為真實。
四、得心證之理由：本件之爭點厥為被告抗辯原告另有70年、71
    年及88年、90年之債務共計208 萬3,184 元尚未清償，且系
    爭抵押權存續期間尚未屆滿，原告不得請求塗銷登記，有無
    理由？茲論述如下：
(一)查兩造上開協議書係於93年12月1 日簽訂，協議書第1 條復
    載明「... 經雙方仔細匯算，乙方（即原告）總結尚欠甲方
    （即被告）新臺幣（以下同）16,348,438元.... 」等語，
    即可證明兩造迄至93年12月1 日簽訂協議書時止，原告積欠
    被告之債務總額為1,634 萬8,438 元。被告所辯上開70年、
    71年、88年及90年之債務，既係於兩造簽訂協議書前所發生
    ，自屬兩造匯算之範圍，被告自不得再執匯算前之其他債務
    ，主張非屬匯算範圍，而應由原告再為清償。原告主張協議
    書匯算之債務，伊已清償完畢，依協議書第6 條約定，被告
    應將系爭抵押權塗銷，應屬可採。
(二)至於被告抗辯系爭抵押權存續期間尚未屆滿，不得塗銷云云
    ，查最高限額抵押契約定有存續期間者，其期間雖未屆滿，
    然若其擔保之債權所由生之契約已合法終止或因其他事由而
    消滅，且無既存之債權，而將來亦確定不再發生債權，其原
    擔保之存續期間內所可發生之債權，已確定不存在，依抵押
    權之從屬性，應許抵押人請求抵押權人塗銷抵押權設定登記
    ，最高法院著有83年台上字第1055號判例可資參照。兩造系
    爭協議書既已約明原告將協議書匯算之金額清償完畢後，被
    告即應無條件將系爭抵押權塗銷，而被告復未能證明協議書
    簽訂後，另有新發生其他債務原告尚未清償，參照上開判例
    意旨及契約自由原則，自無不許抵押人即原告依上開協議書
    之約定請求塗銷抵押權登記之理。是被告所辯，尚無足採。
五、從而原告依協議書之約定請求被告塗銷系爭抵押權，並無不
    合，應予准許。
六、結論：原告之訴為有理由，依民事訴訟法第78條，判決如主
    文。
中    華    民    國    98    年    8     月    26    日
                  民事第三庭    法  官  許月珍
以上正本係照原本作成
如對本判決上訴，須於判決送達後20日內向本院提出上訴狀
中    華    民    國    98    年    8     月    26    日
                                書記官  劉鴻傑


司法院資訊處製作；財團法人民間司法改革基金會備份。
